臺灣高等法院臺南分院民事裁定　94年度抗字第156號
抗　告　人　甲○○
上列抗告人因與相對人乙○○間確定訴訟費用額事件，對於中華
民國94年1月28日台灣台南地方法院94年度聲字第105號民事裁定
提起抗告，本院裁定如下：
      主    文
原裁定廢棄。
相對人在第一審之聲請駁回。
聲請及抗告費用均由相對人負擔。
      理    由
一、按「法院未於訴訟費用之裁判確定其費用額者，第一審受訴
    法院於該裁判有執行力後，應依聲請以裁定確定之。」、「
    對於第二審判決上訴，上訴人應委任律師為訴訟代理人」、
    「第三審律師之酬金，為訴訟費用之一部，並應限定其最高
    額。」、「前項酬金及第四百六十六條之三第一項之酬金為
    訴訟費用之一部，其支給標準，由司法院參酌法務部及中華
    民國律師公會全國聯合會意見定之。」，民事訴訟法第91條
    第1項、第466條之1第一項前段、第466條之3第1項、第77條
    之25第2項（92年2月7日修正時新增條文）分別定有明文。
    又「上訴第三審採律師強制代理制度，委任律師所支付之酬
    金，原則上屬因訴訟所生之必要費用，而為訴訟費用之一部
    ，為求公平合理，自應限定其最高額，由法院核定之，此觀
    民事訴訟法第四百六十六條之一第一項、第四百六十六條之
    二第一項、第四百六十六條之三第一項規定自明。故民事訴
    訟法第四百六十六條之三第一項所謂第三審律師之酬金，應
    係指上訴人委任律師為訴訟代理人而言，被上訴人應訴，法
    律既未規定律師強制代理，自無上開規定之適用。」，並有
    最高法院93年台聲字第140號、93年台聲字第450號判決可稽
    。
二、本件抗告意旨略以：(一)法律上有規定第三審上訴人應聘請律
    師，但未規定第三審被上訴人亦應聘請之，若使敗訴之上訴
    人負擔被上訴人之第三審律師費用，無異使上訴人負擔雙重
    之律師酬金，顯不公平。法律就第一、二審之律師費，均未
    規定應由敗訴之一方負擔，係考慮要使敗訴一方之負擔有所
    限制，依立法意旨，同法第466條之1、之2、第466條之3第2
    項乃專為第三審上訴人聘請律師、而非為了第三審被上訴人
    之律師費用而定。被上訴人於第三審之應訴答辯，非採律師
    強制代理制度，強迫第三人敗訴之上訴人負擔對造之律師費
    ，無異是種處罰，會打壓上訴人之上訴，顯不合情理。(二)且
    上開第466條之3之規定並無強制性，法院亦有權依該案件的
    繁簡程度及性質，依法做出准否及多寡的裁定。本件乃依耕
    地三七五減租條例第26條提起，並由台南縣府逕行移送法院
    審理之案件，係上開條例對租佃爭議的特別規定，國家依法
    免收裁判費。(三)本件訴訟緣起於「三七五減租條例」迫害農
    地所有權人之基本人權，擾亂台灣地區農業經濟秩序，過當
    限制農地出租人收回土地之權利，違反憲法之比例原則、平
    等原則。抗告人依據法律程序先聲請調處，再經由法院判決
    ，歷經一年半終審判決確定，而得對於上開違反憲法之法律
    聲請釋憲，如今在抗告人及全國受害農地所有人之努力下，
    大法官終於做出釋字第579號、第580號、第581號解釋，由
    其有關違憲條文及整個解釋內容精神來看，應可理解抗告人
    受違憲法律條文箝制所遭受之損失痛苦，故抗告人上開追尋
    釋憲過程所花費之成本浪費，很明顯均係政府所一手造成。
    (四)本件在上訴第三審期間，抗告人只針對三七五減租條例違
    憲之條文為法律上主張，並非就相對人是否違約之事實問題
    爭執，而法律是否違憲，實乃大法官之職權，普通法院亦無
    權做出判決，故相對人很清楚在第三審程序中其一定會勝訴
    ，因為抗告人上訴之目的在於敗訴之後尋求大法官會議解釋
    。抗告人提起第三審上訴時，受委任之律師乃基於法律正義
    ，免費協助抗告人，相對人明知會勝訴卻又聘請律師，勝訴
    之後又據以請求訴訟費用，再要求抗告人承擔，顯見其經濟
    能力富裕，不必依賴國家保護政策，承租抗告人土地不還外
    ，更不見道義及厚道。(五)最高法院93年度台聲字第140、45
    0號裁定亦認為，民事訴訟法第466條之3第1項所謂第三審律
    師之酬金，應係指上訴人委任律師為訴訟代理人而言，被上
    訴人應訴，法律並未規定律師強制代理，自無上開規定之適
    用。(六)實務上之運作，對於第二審敗訴之一方所提起之第三
    審上訴，勝訴之一方可不具答辯理由，最高法院亦得為判決
    。是於第三審訴訟中，被上訴人不僅可不為答辯，更無所謂
    須委任律師始得為答辯之情形，是被上訴人非採律師強制代
    理制度亦甚明。(七)相對人雖就最高法院93年度台上字第1249
    號租佃爭議事件聲請該院93年度台聲字第903號裁定「被上
    訴人乙○○第三審律師之酬金核定為新台幣肆萬元」，亦僅
    得認其在該事件之第三審訴訟中為「被上訴人」之「委任律
    師之酬金」為4萬元而已，非得逕認其「委任律師之酬金4萬
    元」即得充為「訴訟費用」。因之，本件尚不能以最高法院
    上開裁定即認相對人得依民事訴訟法第466條之1第1項、第
    466條之3第1項之規定，將該委任律師之酬金逕列為訴訟費
    用之一部，應無疑義，原審裁定顯有違誤等語。
三、經查：兩造間請求租佃爭議事件，經原審法院以92年度訴字
    第1427號、本院93年度上字第2號判決及最高法院93年度台
    上字第1249號裁定抗告人敗訴確定，訴訟費用應由抗告人負
    擔，而相對人乙○○之第三審律師酬金，亦經最高法院93年
    度台聲字第903號裁定核定為新台幣（下同）四萬元，此有
    相對人於原審提出上開裁判書影本在卷，固堪信真實。
四、惟查：民事訴訟法第四百六十六條之三第一項所謂第三審律
    師之酬金，應係指上訴人委任律師為訴訟代理人而言，被上
    訴人應訴，法律既未規定律師強制代理，則無適用之餘地，
    業見上述。且92年修正之同法第474條第2、3項規定第三審
    法院行言詞辯論時，應由兩造委任律師代理為之，此時委任
    訴訟代理人之被上訴人始得準用同法第466條之3第2項之規
    定，非強制代理者不能準用，則更無適用之餘地。從而，相
    對人（被上訴人）委任律師為第三審之訴訟代理人之酬金，
    依法非屬訴訟費用之一部，原審疏查，裁定抗告人（上訴人
    ）應負擔相對人（被上訴人）於第三審選任律師為訴訟代理
    人之酬金四萬元，顯有違誤，抗告意旨指摘原裁定不當，求
    為廢棄改判，為有理由，應由本院將原裁定廢棄，並駁回相
    對人在第一審之聲請。又本件抗告已有理由，抗告人其餘抗
    告理由，爰不再一一審究，併予敘明。
據上論結，本件抗告有理由，應依民事訴訟法第四百九十二條、
第七十八條裁定如主文。
中　　華　　民　　國　　94　　年　　3　　月　   31　　日
                        民事第三庭  審判長法官　林輝雄
                                        法　官　王明宏
                                        法　官　曾平杉
上為正本係照原本作成。
不得再抗告。
中　　華　　民　　國　　94　　年　　4　　月　　 1　　日
                                        書記官  葉秀珍
                                                  K
